ACORDAO-COMPLETO-1448786

ACÓRDÃO 1283/2019 ATA 5/2019 - SEGUNDA CÂMARA

VISTOS, relatados e discutidos estes autos de Tomada de Contas Especial instaurada em desfavor de Fernando Bezerra de Souza Coelho, ex-prefeito do município de Petrolina/PE,
ACORDAM os ministros do Tribunal de Contas da União, reunidos em sessão da 2ª Câmara, ante as razões expostas pelo relator em:
9.1 acolher parcialmente as alegações de defesa e considerar elidida a responsabilidade do Sr. Fernando Bezerra de Souza Coelho, devendo o órgão concedente adotar as medidas previstas no art. 16, inciso I, da Instrução Normativa-TCU nº 71/2012;
9.2. julgar, com fundamento nos arts. 1º, inciso I; 16, inciso II; 18 e 23, inciso II, da Lei 8.443/1992, c/c os arts. 1º, inciso I, 208 e 214, inciso II, do Regimento Interno /TCU, regulares com ressalvas as contas do Sr. Fernando Bezerra de Souza Coelho e da Prefeitura Municipal de Petrolina/PE e dar-lhes quitação;
9.3. dar ciência à Subsecretaria de Planejamento, Orçamento e Administração do Ministério do Meio Ambiente da presente deliberação.

Tomada de contas especial instaurada em razão da não aprovação da prestação de contas referente a convênio que tinha por objeto "a implantação de rede de esgotamento sanitário na Vila  Marcela (1ª etapa)".

Segunda Câmara

Município de Petrolina - PE.

3. Interessados/Responsáveis:
3.1. Interessado: Subsecretaria de Planejamento, Orçamento e Administração - MMA
3.2. Responsáveis: Fernando Bezerra de Souza Coelho (XXX.778.878-XX); Prefeitura Municipal de Petrolina - PE (10.358.190/0001-77).

Ana Arraes (Presidente).

13.1. Ministros presentes: Ana Arraes (Presidente), Augusto Nardes (Relator) e Raimundo Carreiro (Revisor).
13.2. Ministra que alegou impedimento na Sessão: Ana Arraes (Presidente).
13.3. Ministro-Substituto convocado: Marcos Bemquerer Costa.
13.4. Ministro-Substituto presente: André Luís de Carvalho.

AUGUSTO NARDES

Adoto como relatório a instrução elaborada na Secretaria de Controle Externo no Estado de Pernambuco - Secex/PE, acolhida pelas instâncias superiores daquela unidade técnica e pelo Ministério Público junto ao TCU - MPTCU (peças 52/55) :
           "INTRODUÇÃO
1.	Cuidam os autos de Tomada de Contas Especial (TCE) instaurada pela Subsecretaria de Planejamento, Orçamento e Administração do Ministério do Meio Ambienta (MMA) , em desfavor do Sr. Fernando Bezerra de Souza Coelho (CPF XXX.778.878-XX) , ex-prefeito do município de Petrolina/PE, em razão da não aprovação da prestação de contas referente ao Convênio MMA/SRH 106/2001 (Siafi 430124) , celebrado entre o ministério e o ente municipal. 
            HISTÓRICO 
2.	O convênio tinha por objeto "a implantação de rede de esgotamento sanitário na Vila  Marcela (1ª etapa) ", com vigência incidente no período de 21/12/2001 a 31/5/2003. Os recursos para a implantação do objeto foram orçados em R$ 702.550,76, sendo R$ 70.255,07 o valor da contrapartida e R$ 632.295,69 de responsabilidade do Concedente (peça 5, p. 57-83) , liberados mediante a Ordem Bancária 2001OB000176 (peça 3, p. 158) . 
3.	Ao analisar a prestação de contas final, o Relatório de Supervisão GAS/DPE/SRH/MMA 13/2006 concluiu que o sistema de esgotamento sanitário do bairro de Vila Marcela foi implantado, conforme o projeto aprovado, e que o seu objetivo foi alcançado (peça 7, p. 123-133) , tendo o Parecer Técnico 14/2009 sido favorável à aprovação da prestação de contas (peça 8, p. 47-53) .
4.	No entanto, o Parecer Financeiro GPO/GAB/SRHU/MMA 49/2009 sugeriu instaurar TCE em virtude da impossibilidade de verificação da boa e regular aplicação dos recursos federais transferidos à Prefeitura de Petrolina/PE, tendo em vista a não apresentação dos documentos referentes à prestação de contas, conforme consignado no Parecer Financeiro 14/2009 (peça 7, p. 147-163) . 
5.	Esgotados os procedimentos administrativos, o Concedente emitiu o Relatório de Tomada de Contas Especial 18/2009, concluindo pela responsabilidade do Sr. Fernando Bezerra de Souza Coelho, pelo prejuízo no valor original de R$ 632.295.69 (peça 8, p. 69-93) . Encaminhados os autos à Secretaria Federal de Controle Interno, foram emitidos o relatório de auditoria e o certificado e parecer pela irregularidade das contas, tendo a autoridade ministerial tomado ciência dos fatos (peça 8, p. 111-117) .
6.	No âmbito deste Tribunal, após realização de diligência ao órgão repassador para obter mais informações relativas à prestação de contas (peça 8, p. 155) , os elementos colhidos foram analisados na instrução de peça 15, concluindo-se pela citação solidária do ex-prefeito e do município, visto que não restou demonstrado que os recursos repassados por meio do Convênio 106/2001 foram integralmente aplicados no objeto do ajuste.
7.	Em cumprimento ao Despacho do Ministro-Relator (peça 18) , foi promovida a citação solidária dos responsáveis, mediante os seguintes expedientes: Ofícios 1014/2012 e 1015/2012 - TCU/SECEX-PE, ambos datados de 19/9/2012 (peças 20 e 21) . Após tomarem ciência dos ofícios que lhes foram remetidos (peças 22 e 24) , os responsáveis apresentaram suas alegações de defesa em relação aos fatos que lhes foram imputados (peças 27 e 36) . 
8.	Os argumentos apresentados pelos responsáveis foram analisados na instrução de peça 38, cuja proposta de encaminhamento no sentido de rejeitar as alegações de defesa do município e de conceder novo e improrrogável prazo para recolhimento do débito de R$ 22.063,04, correspondente à diferença entre o que o município deveria ter aplicado (R$ 56.245,34) e o montante repassado pela União efetivamente comprovado.
9.	Em relação ao ex-prefeito, no voto que conduziu o Acórdão 5804/2014-TCU-Segunda Câmara, o Ministro-Relator anuiu com a proposta desta unidade técnica para que a análise da responsabilidade e o julgamento das contas do responsável fossem feitas conjuntamente com as do município, após o cumprimento da medida alvitrada no parágrafo anterior, materializada no subitem 9.2 do referido acórdão.
10. Por fim, mediante o Ofício 101/2014-COLIP/PMP, de 26/11/2014, o ente municipal comunicou o recolhimento do débito imputado pelo acordão supracitado, conforme comprovante juntado aos autos (peças 49 e 50) . Com isso, restam pendentes somente a análise da liquidação do débito imputado ao município e o julgamento das contas do ex-prefeito.
            EXAME TÉCNICO
11. Nos tópicos seguintes serão analisadas a quitação do débito imputado ao município de Petrolina/PE e as alegações de defesa apresentadas pelo Sr. Fernando Bezerra de Souza Coelho quanto aos fatos que lhe foram atribuídos.
            I) Responsável: município de Petrolina/PE 
12. Em cumprimento ao subitem 9.2 do Acórdão 5804/2014-TCU-Segunda Câmara, o município de Petrolina/PE encaminhou cópia do Guia de Recolhimento da União (GRU) do ressarcimento feito aos cofres do Tesouro Nacional referente ao débito que lhe foi imputado (R$ 22.063,04) , atualizado até 26/11/2014, totalizando R$ 48.785,79 (peça 50) . 
13. Com base no demonstrativo elaborado no sistema Débito (peça 51) , verifica-se que o município promoveu o ressarcimento das quantias devidas, levando em conta a correção monetária relativa ao período. Diante disso, nos termos do § 4º do art. 202 do Regimento Interno/TCU, propõe-se que as suas contas sejam julgadas regulares com ressalva, dando-se-lhe quitação. 
            II. Responsável: Sr. Fernando Bezerra de Souza Coelho
            II.1.	Síntese das irregularidades:
14. O Sr. Fernando Bezerra de Souza Coelho tomou ciência do ofício de citação que lhe foi remetido (peças 20 e 22) , tendo apresentado suas alegações de defesa (peça 36) em razão das ocorrências abaixo relatadas:
- não comprovação da utilização integral, no objeto do convênio 106/2001, dos recursos transferidos pela União, considerando-se que se mostraram válidos apenas os pagamentos efetuados por meio dos cheques 850022, 850025, 850026, 850027 e 850028, cumprindo salientar que os cheques 850001 e 850007 constantes da relação de pagamentos, segundo documentos de liquidação, se referem à conta do convênio 112/2001 e os cheques de mesmo número na conta específica têm valor diverso da relação de pagamentos e se prestaram validamente à prestação de contas do convênio 105/2001 e não a do convênio 106/2001;
- não comprovação da contrapartida, considerando que os documentos de liquidação que atestariam os pagamentos no valor de R$ 7.280,00 (peça 7, p. 25) e R$ 9.282,00 (peça 7, p. 20) , complemento do pagamento da nota fiscal 641, não fazem referência específica a nenhuma nota fiscal nem estão carimbados como sendo do convênio 106/2001, há referências nesses documentos que  indicam tratar-se de devolução de caução, feita em data anterior à de emissão da nota fiscal 641, o que impõe sua rejeição, acrescentando que não ficou demonstrado, também, como sendo de origem municipal o pagamento feito por meio do cheque 850432, da conta 5815-7, no valor de R$ 34.182,28, e os demais pagamentos (referentes às notas fiscais 576 e 587) fazem referência a cheques de uma conta específica do convênio 112/2001 (c.c 23.769-8) que não podem ser aceitos como comprovação de despesas do convênio 106/2001;
- não comprovação da despesa suportada pelos cheques 850023, no valor de R$ 150.572,47, e do cheque 850024, no valor de R$ 4.656,88, sacados da conta 23.767-1, ag. 963, do Banco do Brasil, uma vez que não constam da relação de pagamentos, nem da prestação de contas documentos que justificassem suas emissões (notas fiscais, boletins, notas de empenho e de liquidação a eles relacionados) .
- descumprimento do art. 20 da IN/STN 01/97, configurada na irregular utilização de uma conta específica para movimentação de recursos de convênios que tinham objetos distintos, bem como pela utilização da conta específica para movimentação de valores estranhos aos objetivos do convênio.
             II.2.	Argumentos trazidos aos autos:
15. Os argumentos trazidos aos autos pelo responsável em suas alegações de defesa estão sintetizados a seguir (peça 36) .
16. Alega que o relatório do MMA apontou como única irregularidade questões relacionadas aos aspectos contábeis da prestação de contas, não havendo dúvidas quanto ao alcance do objeto e do objetivo do convênio. Afirma que a irregularidade apontada foi de ordem pontual e isolada, não sendo bastante para comprometer as contas da gestão municipal do ano de 2001.
17. Assevera que não há qualquer indício de malversação ou de locupletamento dos recursos públicos pelos gestores municipais, sendo certo que as supostas irregularidades de ordem contábil, tais como a confusão entre uma e outra conta corrente de convênios, não contaminam a legalidade das contas ora analisada.
18. Argumenta teria havido comprovação da aplicação de contrapartida no montante de R$ 71.081,22 (R$ 826,15 acima do previsto em convênio que estipulara o valor de R$ 70.255,07) , o que tenta demonstrar a partir do quadro reproduzido a seguir:
	Nota Fiscal (NF) 
	Valor da NF (R$) 
	Valor C.P. (R$) 
	Conta Corrente

	746
	173.065,06
	20.336,94
	23.767-1 MMA/SRH/PMP

	641
	37.841,04
	7,280,00
	ENC CONTAS CAUÇÃO CM MACHADO

	641
	37.841,04
	9.282,00
	ENC CONTAS CAUÇÃO CM MACHADO

	667
	34.182,28
	34.182,28
	5815-7 - c/c FPM Petrolina

19. Acerca das despesas acima mencionadas, lembra que os serviços de construção do esgotamento sanitário de Vila Marcela faziam parte de um contrato que abrangia diversos outros bairros de Petrolina e que, em alguns momentos, a empresa contratada emitia nota fiscal que abrangia outras localidades, de modo que o valor nominal da nota apresenta-se superior àquela remunerado através do Convênio 106/2001. Enfatiza que essa realidade ficou clara na Nota Fiscal 746, em que, do total pago, apenas R$ 20.336,94 seriam oriundos de recursos de contrapartida.
20. Afirma que as divergências de valores entre a Nota Fiscal 641 e a movimentação da conta corrente do convênio estariam explicitadas nas Notas de Empenho 1154/012 e 1154/013, sendo que os valores de R$ 7.280,00 e R$ 9.282,00 teriam sido glosados para pagamento de caução (garantia contratual) devida pela empresa contratada. Essa despesa teria sido liquidada diretamente no caixa da tesouraria do município e não registrado à conta do convênio. O saldo da nota fiscal, R$ 21.279,04, foi pago através da conta do convênio.
21. Ressalta ainda que a Nota Fiscal 667 foi paga com recursos da conta corrente 5815-7, receptora do Fundo de Participação dos Municípios (FPM) . Em relação ao montante de recursos repassados pelo MMA, alega que a prestação de contas teria sido precisa em comprovar a regular aplicação de R$ 632.295,69, consoante o quadro abaixo:
	Nota Fiscal (NF) 
	Valor da NF (R$) 
	Valor Relativo Convênio 106/2001 (R$) 
	Conta Corrente

	576
	222.342,94
	26.379,74
	23.769-8

	587
	290.430,86
	63.779,46
	23.769-8

	697
	41.111,58
	41.111,58
	23.767-1 MMA/SRH/PMP

	641
	37.841,04
	21.279,04
	23.767-1 MMA/SRH/PMP

	628
	268.085,59
	76.269,79
	23.767-1 MMA/SRH/PMP

	737
	6.296,27
	6.296,27
	23.767-1 MMA/SRH/PMP

	738
	9.202,13
	9.202,13
	23.767-1 MMA/SRH/PMP

	741
	235.229,56
	235.229,56
	23.767-1 MMA/SRH/PMP

	746
	173.065,06
	152.728,12
	23.767-1 MMA/SRH/PMP

	22.	Informa que as diferenças observadas no quadro acima se deveriam ao fato de as notas fiscais abrangerem outros serviços além daqueles executados em Vila Marcela, mas a prefeitura calculava apenas aqueles relacionados ao Convênio 106/2001, especificando essa diferença na planilha apresentada. 
	23.	Explica que essa sistemática fez com que algumas notas fiscais fossem pagas com recursos de mais de um convênio. Nas relações de notas acima, duas delas foram quitadas por outra conta corrente do município. Isso teria acontecido porque a prefeitura pagou o total da nota fiscal em uma única oportunidade, distribuindo, posteriormente, a parte relativa a cada um dos bairros que possuíam convênio ou contrato de repasse específico para custeá-los.
	24.	Para comprovar essa situação, destaca que o município anexara, à prestação de contas do Convênio 106/2001, todos os comprovantes relacionados à movimentação financeira dos recursos provenientes do MMA. Desse modo, conclui reforçando que existem apenas ressalvas de ordem contábil, mas não atos ímprobos do gestor.
	25.	Por fim, colaciona julgados do TCU que relevariam a irregularidade de contas com espeque nos resultados alcançados bem como na aplicação do princípio da proporcionalidade.
            II.3.	Análise:
	26.	Inicialmente, cabe reprisar que o Ministro-Relator, no voto que conduziu o Acórdão 5804/2014-TCU-Segunda Câmara, não avaliou as alegações de defesa do ex-prefeito, por entender que elas deveriam ser analisadas conjuntamente com o julgamento das contas do município. 
	27.	Sobre as alegações de defesa do responsável, vale aqui descrever a análise desta Unidade Técnica, constante da instrução anterior que culminou na concessão de novo e improrrogável prazo ao município para recolhimento do débito (peça 38 - grifo nosso) : 
13.	 A comprovação da boa e regular utilização dos recursos públicos é obrigação legal de quem os gerencia. 
14.	 A citação endereçada ao responsável foi clara no sentido de inquirir-lhe especificamente sobre 4 pontos essenciais não esclarecidos na prestação de contas apresentada: 1) a utilização de recursos de conta específica de outro convênio (convênio112/2001) para comprovação de despesas do convênio 106/2001, cheques 850001 e 850007, que financiaram pagamentos no valor de R$ 26.379,74 e de R$ 63.799,46, constantes da prestação de contas; 2) não comprovação da contrapartida nos valores de R$ 7.280,00 e R$ 9.280,00, pagamentos feitos a título de devolução de caução à empresa contratada, e não comprovação da origem dos recursos pagos com o cheque 850432, c.c 5815-7, no valor de R$ 34.182,28; 3) não comprovação da despesa efetuada pelos cheques 850023, no valor de R$ 150.572,47 e do cheque 850024, no valor de R$ 4.656,88 sacados da conta específica do convênio mas que não constam da prestação de contas; e 4) descumprimento da IN/STN 01/97 configurada na utilização irregular de uma mesma conta específica para movimentação de recursos em convênios distintos, bem como a utilização da conta específica para valores estranhos aos objetivos do convênio.
15.	 Especificamente sobre esses pontos, tem-se a comentar que as alegações confirmam a utilização dos recursos da conta específica 23.769-8 (conta específica do convênio 112/2001, também celebrado com a União) para comprovação de despesas do convênio 106/2001, pelo que se dessome da tabela trazida nas alegações de defesa e reproduzida no item 12.9 desta instrução.  Se o convênio 112/2001 foi aprovado pelo órgão repassador - como afirma a resposta da diligência (peça 12) - presume-se que os cheques relacionados à conta específica desse convênio serviram validamente para comprovação de despesas naquela avença. Não pode querer o gestor municipal pretender que eles sirvam igualmente para comprovar despesas do Convênio 106/2001 que possui outra conta específica. Os valores de R$ 26.379,94 e R$ 63.799,46, portanto, não podem ser aceitos como relacionados à conta do convênio 106/2001.
16.	 Essa irregularidade relaciona-se, certamente, do fato de, na movimentação dos recursos da conta 23.767-1, terem sido feitos depósitos e saques de valores que não guardam correspondência com as despesas nem com as transferências feitas pela União, tais como os cheques 850023 e 850024, sacados da conta sem comprovação, e os depósitos de valores originados de contas próprias do município. Veja-se que, em busca da verdade real, buscaram as análises anteriores desta Secretaria relacionar ingressos e retiradas relacionadas especificamente ao convênio 106/2001, o que poderia afastar o débito, caso houvesse a devida correspondência entre a origem e a aplicação dos recursos. No entanto, analisando-se a resposta da diligência conjuntamente com as alegações trazidas, é forçoso concluir que é de outro convênio os recursos que pagaram as medições 1ª e 2ª do convênio 106/2001. É o que a própria defesa confirma.
17.	 A argumentação acerca dos outros valores que constam da prestação de contas como contrapartida, R$ 7.280,00 e R$ 9.282,00, também não se mostra capaz de afastar o débito. A defesa confirma que os pagamentos referem-se à devolução de caução à construtora. Presume-se, então, que esse pagamento não agregou nenhum valor ao objeto do convênio. Trata-se apenas da devolução de um recurso que o município tomou a si como garantia, não se podendo, também, aceitá-los como comprovação da contrapartida municipal.
18.	 Não se pode aceitar como comprovação de contrapartida o valor de R$ 20.336,94, relacionado na tabela ora apresentada à peça 35, p. 12 e reproduzida no item 12.4 acima, correspondente ao cheque 850028, sacado da própria conta específica do convênio 106/2001, uma vez que ele já está contabilizado como recurso da União no montante de R$ 562.453,43, valor que ficou comprovado na análise financeira.
19.	 Quanto ao valor de R$ 34.182,28, concernente ao cheque 850432, c.c 5.815-7, uma vez identificado como sendo de origem do município, conta do FPM, cumpre aceitá-lo como comprovação.
20.	 Assim, dos R$ 70.255,07 previstos como contrapartida, apenas R$ 34.182,28 ficaram comprovados. Restaria como débito em relação a esse ponto o valor de R$ 36.072,79. Ocorre que, ao fim das análises das alegações de defesa, ficando comprovada a utilização de R$ 562.453,43 pela União, ao município de Petrolina caberia comprovar, respeitada a proporção estabelecida na avença, o montante de R$ 56.245,34 e não mais de R$ 70.225,07. Assim, o débito referente à contrapartida deve ser de R$ 22.063,04, correspondente à diferença entre a contrapartida efetivamente devida, R$ R$ 56.245,34, e o valor agora aceito como comprovado no valor de R$ 34.182,28.
21.	 Nada alega o responsável quanto aos valores retirados da conta específica por meio do cheque 850023, no valor de R$ 150.572,47, e do cheque 850024, no valor de R$ 4.656,88, não relacionados na prestação de contas. Haveria a possibilidade de esses valores terem sido compensados por ingressos de recursos do próprio município, mas tal fato não foi constatado. Pela análise feita anteriormente, os cheques próprios da conta específica (vinculados às respectivas notas fiscais e medições) somaram o montante de R$ 562.453,43 quando o valor repassado pela União à conta do Convênio 106/2001 foi de R$ 632.295,69. O que implica uma diferença de R$ 69.842,26 entre o valor recebido e o valor efetivamente comprovado.
22.	 Sobre a utilização da conta específica para movimentação de valores estranhos ao objeto do convênio, último questionamento, a defesa não o refuta, cabendo ressaltar que não se configura numa mera falha formal, pois dele resultou o comprometimento da higidez das contas.
28. Conforme visto, conquanto a miscelânea de ingressos e retiradas das contas dos três convênios tenha ocasionado dificuldade na análise das contas pelo órgão repassador, foi possível aferir que houve a execução do objeto e a demonstração do nexo de causalidade entre os cheques 850022, 850025, 850027 e 850028 e as obras executadas.
29. Somando-se esses cheques, chega-se ao montante de R$ 562.453,43. No entanto, considerando que foram repassados ao município R$ 632.295,69, conforme pactuado no Convênio 106/2001, o valor ainda pendente de comprovação totaliza R$ 69.842,26 (R$ 632.295,69 - R$ 562.453,43) .
30. O ex-prefeito procurou demonstrar a aplicação do montante pendente por meio de cheques, nos valores de R$ 86.379,94 e R$ 63.799,46, debitados em conta específica estranha ao Convênio 106/2001, qual seja: na conta específica do Convênio 112/2001. Com efeito, a documentação existente nos autos não é apta a formar o liame causal necessário para afastar a irregularidade que lhe é atribuída.
31. Em relação aos cheques 850023 e 850024, debitados na conta específica do Convênio 106/2001, nos valores de R$ 150.572,47 e R$ 4.656,88, respectivamente, e indicados na prestação de contas, não há nos autos quaisquer elementos (tais como: notas fiscais, recibos, medições etc.) que demonstrem a aplicação regular desses recursos no objeto do ajuste tratado nesta TCE.
32. Por fim, a irregularidade concernente à movimentação de valores estranhos ao objeto do convênio não foi refutada nas alegações de defesa do responsável. Deve-se ressaltar que tal conduta não pode ser avaliada como mera falha formal, uma vez que não permitiu explicitar o destino de parte dos recursos transferidos por meio do Convênio 106/2001.
33. Pelo exposto, permanece para o ex-prefeito a obrigação de restituir aos cofres federais o valor de R$ 69.842,26, em razão da não comprovação da boa e regular aplicação dos recursos federais repassados por meio do Convênio 106/2001. Com isso, propõe-se que sejam julgadas irregulares as suas contas, com imputação de débito e aplicação de multa proporcional ao dano, prevista no art. 57 da Lei 9.443/1992. 
            CONCLUSÃO
34. Com base na análise feita nos itens 12 e 13 desta instrução, considerando a comprovação do recolhimento integral do débito que lhe foi imputado ao município de Petrolina/PE pelo subitem 9.2 do Acórdão 5804/2014-TCU-Segunda Câmara, propõe-se que sejam julgadas regulares com ressalva as contas do município, dando-se-lhe quitação.
35. Em relação ao ex-prefeito, como já explicitado, o nexo de causalidade entre os recursos federais repassados e sua utilização para pagamento das despesas do Convênio 106/2001 foi apenas parcialmente comprovado, visto que os valores dos cheques 850001 e 850007 constantes da relação de pagamentos são, de fato, do Convênio 112/2001, que já teve a sua prestação de contas aprovada, não se podendo aceitar que documentos se prestem a comprovar despesas de duas avenças.
36. O cheque 850023, sacado da conta 23.767-1 no valor de R$ 150.572,47, e cheque 850024, no valor de R$ 4.656,88 - cheques não constantes da relação de pagamentos - não foram compensados integralmente pelo ingresso dos valores a eles correspondentes, o que impõe o dever de impugnar esses valores, até o limite da diferença entre o que foi transferido pela União (R$ 632.295,69) e o valor efetivamente comprovado pelo Convenente (R$ 562.453,43) , o que dá o montante de R$ 69.842,26, considerando o valor original da data do término da vigência do convênio (em 31/5/2003) . 
37. Em face da análise promovida, propõe-se rejeitar os elementos de defesa apresentados pelo Sr. Fernando Bezerra de Souza Coelho, uma vez que não foram suficientes para sanear as irregularidades a ele atribuídas, tampouco para afastar o débito que lhe fora imputado, conforme consignado nos itens 11 a 31 da seção "Exame Técnico".
            BENEFÍCIOS DAS AÇÕES DE CONTROLE EXTERNO
38. Entre os benefícios do exame desta TCE, podem-se mencionar: a recuperação do prejuízo apurado ao município, o débito imputado pelo TCU ao ex-prefeito e o ato punitivo com intuito de repreender a conduta ilícita, consubstanciado na aplicação da multa, nos termos dos itens 42.1 e 42.2 do anexo da Portaria Segecex 10/2012.
           PROPOSTA DE ENCAMINHAMENTO
39. Diante do exposto, submete-se os autos à consideração superior, propondo ao Tribunal:
39.1. com fundamento nos arts. 1º, inciso I; 16, inciso II; 18 e 23, inciso II, da Lei 8.443/1992, c/c os arts. 1º, inciso I, 202, § 4º, 208 e 214, inciso II, do Regimento Interno/TCU, que sejam julgadas regulares com ressalva as contas do município de Petrolina/PE, dando-se-lhe quitação;
39.2 com fulcro nos arts. 1º, inciso I, 16, inciso III, alínea 'c', da Lei 8.443/1992 c/c os arts. 1º, inciso I, 209, inciso III, 210 e 214, inciso III, do Regimento Interno/TCU, que sejam julgadas irregulares as contas do Sr. Fernando Bezerra de Souza Coelho (CPF XXX.778.878-XX) , ex-prefeito do município de Petrolina/PE, nas gestões 2001-2004 e 2005-2008; e condená-lo ao pagamento da quantia a seguir especificada, com a fixação do prazo de quinze dias, a contar da notificação, para comprovar, perante o Tribunal (art. 214, inciso III, alínea "a", do Regimento Interno/TCU) , o recolhimento da dívida aos cofres do Tesouro Nacional, atualizada monetariamente e acrescida dos juros de mora, calculados a partir das datas discriminadas, até a data do recolhimento, na forma prevista na legislação em vigor: 
	Valor original do débito (R$) 
	Data da ocorrência

	69.842,26
	31/5/2003

39.3. aplicar ao Sr. Fernando Bezerra de Souza Coelho (CPF XXX.778.878-XX) a multa prevista no art. 57 da Lei 8.443/1992 c/c o art. 267 do Regimento Interno/TCU, fixando-lhe o prazo de quinze dias, a contar da notificação, para comprovar, perante o Tribunal, o recolhimento da dívida aos cofres do Tesouro Nacional, atualizada monetariamente desde a data do acórdão que vier a ser proferido até a do efetivo recolhimento, se for paga após o vencimento, na forma da legislação em vigor;
39.4. autorizar, desde logo, nos termos do art. 28, inciso II, da Lei 8.443/1992, a cobrança judicial das dívidas, caso não atendidas as notificações;
39.5. autorizar desde já, caso venha a ser solicitado, o pagamento da dívida do Sr. Fernando Bezerra de Souza Coelho (CPF XXX.778.878-XX) em até 36 parcelas mensais e consecutivas, nos termos do art. 26 da Lei 8.443/1992 c/c o art. 217 do Regimento Interno/TCU, fixando- lhe o prazo de quinze dias, a contar do recebimento da notificação, para comprovar perante o Tribunal o recolhimento da primeira parcela, e de trinta dias, a contar da parcela anterior, para comprovar o recolhimento das demais parcelas, devendo incidir sobre cada valor mensal, atualizado monetariamente, os juros de mora devidos, na forma prevista na legislação em vigor; e 
39.6. encaminhar cópia da deliberação que vier a ser proferida, bem como do relatório e do voto que a fundamentarem, ao Procurador-Chefe da Procuradoria da República em Pernambuco, nos termos do § 3º do art. 16 da Lei 8.443/1992 c/c o § 7º do art. 209 do Regimento Interno/TCU, para adoção das medidas que entender cabíveis."
	
	É o relatório.

Tiago Carneiro Lima (OAB-PE 10.422), Ellen Christina Lima Soares Leão (OAB-PE 21.054), Rodrigo de Figueiredo Tavares de Araújo (OAB-PE 25.921) e outros (peça 25).

Procurador Júlio Marcelo de Oliveira.

TOMADA DE CONTAS ESPECIAL. CONVÊNIO. PARCELA DA CONTRAPARTIDA NÃO HONRADA PELO MUNICÍPIO. RECOLHIMENTO TEMPESTIVO DO DÉBITO. CONTAS REGULARES COM RESSALVAS. ACATAMENTO PARCIAL DAS ALEGAÇÕES DE DEFESA DO EX-PREFEITO. ELISÃO DA RESPONSABILIDADE CORRESPONDENTE. IMATERIALIDADE DO DÉBITO. CONTAS REGULARES COM RESSALVA.

TOMADA DE CONTAS ESPECIAL (TCE)

Secretaria de Controle Externo no Estado de Pernambuco (SECEX-PE).

Cuida-se de Tomada de Contas Especial (TCE) instaurada pela Subsecretaria de Planejamento, Orçamento e Administração do Ministério do Meio Ambiente (MMA) em desfavor do Sr. Fernando Bezerra de Souza Coelho, ex-prefeito do município de Petrolina/PE, em razão da não aprovação da prestação de contas referente ao Convênio MMA/SRH 106/2001 (Siafi 430124) , celebrado entre o ministério e o ente municipal.
2.	Regularmente citados, os responsáveis apresentaram alegações de defesa, examinadas pela área técnica em duas ocasiões.
3.	Na primeira delas, o exame técnico ratificado pelo Ministério Público junto ao TCU foi homologado por esta Segunda Câmara por intermédio do Acórdão nº 5.804/2014, vazado nos seguintes termos:
"9.1 rejeitar as alegações apresentadas pelo Município de Petrolina/PE;
9.2 com fundamento no § 3º do art. 202 do Regimento Interno/TCU, fixar novo e improrrogável prazo de 15 (quinze) dias, a contar da notificação, para que o referido município comprove perante o Tribunal o recolhimento, aos cofres do Tesouro Nacional, do valor original de R$ 22.063,04 (vinte e dois mil sessenta e três reais e quatro centavos) , atualizado monetariamente, sem a incidência de juros de mora (§ 1º do art. 202 do RI/TCU) a partir da data de 4/1/2002, até a data do recolhimento, na forma prevista na legislação em vigor;
9.3 informar ao Município de Petrolina/PE que o adimplemento da obrigação de liquidar a importância mencionada no item 9.2 acima, atualizada monetariamente, afasta a incidência de juros e permite que suas contas sejam julgadas regulares com ressalva, dando-se-lhe quitação;
9.4 dar ciência desta deliberação aos responsáveis."
4.	O fundamento factual da deliberação consta do voto do relator original, Ministro Aroldo Cedraz, a quem sucedo na relatoria por força do art. 152 do Regimento Interno desta Casa:
" 7. Com relação ao Convênio 105/2001, por meio do Acórdão 6755/2013-TCU-Primeira Câmara, o Tribunal rejeitou as alegações de defesa apresentadas pelo Município de Petrolina/PE e fixou novo e improrrogável prazo para que o município recolhesse ao Tesouro Nacional o valor original de R$ 71.896,09, correspondente ao montante de rendimentos financeiros não aplicados nos objetos conveniados. Registre-se que, como os convênios 105 e 106/2001 foram executados a partir da mesma conta bancária, esse valor se refere aos rendimentos financeiros de ambos. 
8. Naquela oportunidade, o Relator daqueles autos deixou para avaliar a responsabilidade do Sr. Fernando Bezerra de Souza Coelho pelo débito remanescente na fase processual subsequente. Posteriormente, as contas do Município de Petrolina/PE foram julgadas irregulares, com a imputação de débito à municipalidade, e as contas do ex-prefeito foram julgadas regulares com ressalva (Acórdão 897/2014-TCU-Primeira Câmara) .
 9. Adotarei a mesma sistemática no presente processo, até para evitar descompassos de natureza processual. Dessa forma, avaliarei apenas a responsabilidade do município. Conforme exposto a seguir, a municipalidade não conseguiu comprovar a aplicação da integralidade dos recursos que eram de sua responsabilidade, razão pela qual suas alegações de defesa devem ser rejeitadas. Em função da impossibilidade de aferição da boa-fé das pessoas jurídicas, neste momento, deve ser fixado novo e improrrogável prazo para o recolhimento do débito de sua responsabilidade. Em fase subsequente, após o encerramento do prazo acima, deve ser avaliada a responsabilidade do ex-prefeito e realizado o julgamento das contas do responsável. 
10. Concordo com a unidade técnica que o Município de Petrolina só comprovou a aplicação de R$ 34.182,28, uma vez evidenciado que o cheque 850432, nesse valor, teve como origem a conta relativa ao Fundo de Participação dos Municípios. Assim, remanesce a responsabilidade do município pelo valor original de 22.063,06 (correspondente à diferença entre o que o município deveria ter aplicado - R$ 56.245,34, considerando o montante repassado pela União efetivamente comprovado, segundo a proporcionalidade estabelecida no termo de convênio, e o que de fato foi aplicado - R$ 34.182,28) . Aplico, nos termos dos precedentes deste Tribunal, o disposto no § 1º do art. 202 do RI/TCU, no sentido de declarar a não incidência de juros nesta fase processual (a respeito o Acórdão 213/2014-TCU-Plenário) ."
5.	O relatório que precede o voto a que acima me referi explicita com mais detalhes essas circunstâncias de fato:
"36. Comprovada a aplicação, na obra, pela União, do montante de R$ 562.453,43, caberia ao município a contrapartida de R$ 56.245,34, acompanhando-se a proporção original estabelecida na avença. Como foi identificada como sendo do FPM a origem do montante de R$ 34.182,28 (cheque 850432) , pode-se aceitar esse valor como contrapartida do município, restaria assim como não comprovada, a diferença entre o montante de R$ 34.182,28 e o valor correspondente ao cheque 850432, aceito como comprovação, implicando um débito, referente à contrapartida, de R$ 22.063,04. O débito integral é, portanto, de R$ 91.905,30, correspondente à soma do valor não comprovado de parte dos recursos transferidos pela União, R$ 69.842,26, e do valor não comprovado da contrapartida municipal, R$ 22.063,04."
6.	Desta feita, examino a segunda atuação da Secex/PE, peças nº 52/24 dos autos, nas quais propõe que as contas do município de Petrolina (PE) sejam julgadas regulares com ressalva, ante o recolhimento do débito imputado atualizado monetariamente, e que as do responsável Sr. Fernando Bezerra de Souza Coelho sejam julgadas irregulares, condenando-o ao pagamento da quantia de R$ 69.842,26 e respectivas cominações legais, com data de referência em 31/5/2003, com aplicação de multa proporcional ao dano e demais medidas processuais de praxe, no que foi acompanhada pelo MP/TCU.
7.	De pronto, acolho os pareceres precedentes no que tange ao encaminhamento proposto para o município, entretanto, com as devidas vênias e após analisar detalhadamente os elementos dos autos, considero que o feito merece deslinde diverso da proposta submetida a esta relatoria em relação ao ex-prefeito. Explico-me.
8.	Inicialmente, recolho da instrução da Secex/PE, reproduzida no relatório que antecede este voto, a informação de que a TCE foi instaurada pelo Ministério do Meio Ambiente (MMA) em virtude da não apresentação de documentos da prestação de contas, conforme consignado no parecer financeiro, a despeito do parecer técnico favorável à aprovação da prestação de contas, visto que o objeto do convênio fora implementado nos termos pactuados, verbis:
"3.	Ao analisar a prestação de contas final, o Relatório de Supervisão GAS/DPE/SRH/MMA 13/2006 concluiu que o sistema de esgotamento sanitário do bairro de Vila Marcela foi implantado, conforme o projeto aprovado, e que o seu objetivo foi alcançado (peça 7, p. 123-133) , tendo o Parecer Técnico 14/2009 sido favorável à aprovação da prestação de contas (peça 8, p. 47-53) .
4.	No entanto, o Parecer Financeiro GPO/GAB/SRHU/MMA 49/2009 sugeriu instaurar TCE em virtude da impossibilidade de verificação da boa e regular aplicação dos recursos federais transferidos à Prefeitura de Petrolina/PE, tendo em vista a não apresentação dos documentos referentes à prestação de contas, conforme consignado no Parecer Financeiro 14/2009 (peça 7, p. 147-163) ."
9.	No âmbito desta Corte, o responsável e o município foram citados, solidariamente, em virtude das ocorrências assim caracterizadas nos ofícios citatórios:
"- não comprovação da utilização integral, no objeto do convênio 106/2001, dos recursos transferidos pela União, considerando-se que se mostraram válidos apenas os pagamentos efetuados por meio dos cheques 850022, 850025, 850026, 850027 e 850028, cumprindo salientar que os cheques 850001 e 850007 constantes da relação de pagamentos, segundo documentos de liquidação, se referem à conta do convênio 112/2001 e os cheques de mesmo número na conta específica têm valor diverso da relação de pagamentos e se prestaram validamente à prestação de contas do convênio 105/2001 e não a do convênio 106/2001;
- não comprovação da contrapartida, considerando que os documentos de liquidação que atestariam os pagamentos no valor de R$ 7.280,00 (peça 7, p. 25) e R$ 9.282,00 (peça 7, p. 20) , complemento do pagamento da nota fiscal 641, não fazem referência específica a nenhuma nota fiscal nem estão carimbados como sendo do convênio 106/2001, há referências nesses documentos que  indicam tratar-se de devolução de caução, feita em data anterior à de emissão da nota fiscal 641, o que impõe sua rejeição, acrescentando que não ficou demonstrado, também, como sendo de origem municipal o pagamento feito por meio do cheque 850432, da conta 5815-7, no valor de R$ 34.182,28, e os demais pagamentos (referentes às notas fiscais 576 e 587) fazem referência a cheques de uma conta específica do convênio 112/2001 (c.c 23.769-8) que não podem ser aceitos como comprovação de despesas do convênio 106/2001;
- não comprovação da despesa suportada pelos cheques 850023, no valor de R$ 150.572,47, e do cheque 850024, no valor de R$ 4.656,88, sacados da conta 23.767-1, ag. 963, do Banco do Brasil, uma vez que não constam da relação de pagamentos, nem da prestação de contas documentos que justificassem suas emissões (notas fiscais, boletins, notas de empenho e de liquidação a eles relacionados) .
- descumprimento do art. 20 da IN/STN 01/97, configurada na irregular utilização de uma conta específica para movimentação de recursos de convênios que tinham objetos distintos, bem como pela utilização da conta específica para movimentação de valores estranhos aos objetivos do convênio".     
10.	Alfim, a unidade técnica conclui:
"CONCLUSÃO
34.	Com base na análise feita nos itens 12 e 13 desta instrução, considerando a comprovação do recolhimento integral do débito que lhe foi imputado ao município de Petrolina/PE pelo subitem 9.2 do Acórdão 5804/2014-TCU-Segunda Câmara, propõe-se que sejam julgadas regulares com ressalva as contas do município, dando-se-lhe quitação.
35.	Em relação ao ex-prefeito, como já explicitado, o nexo de causalidade entre os recursos federais repassados e sua utilização para pagamento das despesas do Convênio 106/2001 foi apenas parcialmente comprovado, visto que os valores dos cheques 850001 e 850007 constantes da relação de pagamentos são, de fato, do Convênio 112/2001, que já teve a sua prestação de contas aprovada, não se podendo aceitar que documentos se prestem a comprovar despesas de duas avenças.
36.	O cheque 850023, sacado da conta 23.767-1 no valor de R$ 150.572,47, e cheque 850024, no valor de R$ 4.656,88 - cheques não constantes da relação de pagamentos - não foram compensados integralmente pelo ingresso dos valores a eles correspondentes, o que impõe o dever de impugnar esses valores, até o limite da diferença entre o que foi transferido pela União (R$ 632.295,69) e o valor efetivamente comprovado pelo Convenente (R$ 562.453,43) , o que dá o montante de R$ 69.842,26, considerando o valor original da data do término da vigência do convênio (em 31/5/2003) .
37.	Em face da análise promovida, propõe-se rejeitar os elementos de defesa apresentados pelo Sr. Fernando Bezerra de Souza Coelho, uma vez que não foram suficientes para sanear as irregularidades a ele atribuídas, tampouco para afastar o débito que lhe fora imputado, conforme consignado nos itens 11 a 31 da seção 'Exame Técnico'."
11.	Neste ponto, constato a razoabilidade dos argumentos do responsável, quando registra na sua defesa os esclarecimentos que reproduzo a seguir e que, no meu entendimento, não foram sopesados na profundidade requerida no exame das alegações de defesa:
"Acerca das despesas acima mencionadas, é importante ficar claro que, como os serviços de construção do sistema de esgotamento sanitário de Vila Marcela faziam parte de um contrato que abrangia diversos outros bairros de Petrolina, em alguns momentos a empresa contratada emitia Nota Fiscal que abrangia outras localidades, de modo que o valor nominal da Nota apresenta-se superior àquele remunerado através do Convênio nº 106/2001, que se referia apenas à Vila Marcela.
Nesse momento, mais uma vez é possível perceber que algumas notas fiscais abrangiam serviços em outros bairros além da Vila Marcela. Por esse motivo, conforme se observam das medições de serviços anexas às Notas, a Prefeitura calculava apenas a parte relacionada ao Convênio nº 106/2001 e pagava aquela parcela com recursos do MMA, especificando essa diferença na planilha apresentada.
Essa sistemática de pagamento apenas dos serviços relacionados ao objeto do convênio fez com que algumas Notas Fiscais fossem pagas com recursos de mais de um convênio, de modo que podem constar em prestações de contas diversas. Observe-se, contudo, que a Prefeitura esteve sempre atenta em abater de cada convênio apenas os serviços relacionados ao seu objeto, o que pode ser conferido através das detalhadas medições colacionadas ao processo de prestação de contas.
No caso da relação de notas fiscais acima, perceba-se que duas delas foram quitadas por meio de outra conta-corrente do Município. Isso aconteceu porque a Prefeitura pagou o total da Nota Fiscal em uma única oportunidade, distribuindo, posteriormente, a parte relativa a cada um dos bairros que possuíam convênio ou contrato de repasse específico para custeá-los.
Pois bem, exatamente para comprovar essa situação, o Município anexou à prestação de contas do Convênio 105/2001 todos os comprovantes relacionados às movimentações financeiras dos recursos provenientes do Ministério do Meio Ambiente. É patente a boa-fé do gestor público em deixar claramente evidenciados os pagamentos tal qual foram realizados. Com isso, ainda que existam ressalvas de ordem contábil, nem de longe é possível apontar atos ímprobos ao caso em apreço, pois a boa-fé do gestor público restou claramente evidenciada."
12.	Com efeito, a metodologia utilizada pela prefeitura dificultou sobremaneira a análise das contas pelo órgão repassador, que instaurou a TCE pelo valor integral do convênio, entretanto, a Secex/PE, em esforço analítico, registra no exame técnico:
"28.	Conforme visto, conquanto a miscelânea de ingressos e retiradas das contas dos três convênios tenha ocasionado dificuldade na análise das contas pelo órgão repassador, foi possível aferir que houve a execução do objeto e a demonstração do nexo de causalidade entre os cheques 850022, 850025, 850027 e 850028 e as obras executadas.
29.	Somando-se esses cheques, chega-se ao montante de R$ 562.453,43. No entanto, considerando que foram repassados ao município R$ 632.295,69, conforme pactuado no Convênio 106/2001, o valor ainda pendente de comprovação totaliza R$ 69.842,26 (R$ 632.295,69 - R$ 562.453,43) .
13.	De fato, o procedimento de movimentar recursos de mais de um convênio numa mesma conta corrente e contemplar numa mesma nota fiscal valores relativos a diversos eventos, a par de dificultar o exame das contas descumpriu os normativos de regência e prejudicou a transparência das contas apresentadas, entretanto, verifico que constam da prestação de contas todos os elementos consignados nas alegações de defesa, como se pode verificar das peças 5 a 7 dos autos que demonstram, detalhadamente, as circunstâncias apontadas pelo responsável, onde algumas das notas fiscais são abrangentes, contemplando vários eventos, especificando-se minuciosamente as despesas relativas a cada convênio.
14.	Tal ocorreu, por exemplo, com a Nota Fiscal nº 628 (Peça 6, fl. 129) , no valor total de R$ 268.085,59, dos quais apenas R$ 76.269,79 se referiam às obras da Vila Marcela, objeto do convênio em questão, conforme demonstra o correspondente boletim de medição (peça 6, fls. 131/145) . Igualmente, em relação às Notas Fiscais nº 576 e 587, nos valores de R$ 222.342,94 e 290.430,86, cujas parcelas relativas ao convênio em questão foram, respectivamente, da ordem de R$ 26.379,74 e 63.799,46 (peça 7, fls. 63 e 33) . Tais particularidades encontram-se minuciosamente detalhadas nos boletins de medição que acompanham cada um dos documentos fiscais emitidos pela contratada (peças 6 e 7) . 
15.	Ademais, identifico nos autos toda a documentação essencial à prestação de contas, a saber: plano de trabalho; relação de pagamentos; notas fiscais; boletins de medição; autorização para pagamento e extratos da conta corrente do convênio (peças 5 a 7) . 
16.	Apenas não identifico conciliação bancária ou cópia dos cheques emitidos pela municipalidade, o que não representa documentação obrigatória nos termos da IN/STN 01/97, mas que impossibilitou a integral aferição da relação entre tais cheques e as notas fiscais, conforme registra a unidade técnica na última instrução do processo, parágrafos 28 e 29 que reproduzo no item 12 deste voto.
17. 	E é nesse contexto que a unidade técnica propõe, com respaldo do MP/TCU, julgar irregulares as contas do responsável com condenação em débito de R$ 69.842,26 e aplicação de multa proporcional ao dano. Tal valor, representaria, como visto, a diferença entre o valor total do convênio e o valor das despesas documentalmente comprovadas na prestação de contas.
18.	Assim, não me furtaria a acompanhar a conclusão do exame técnico quando assere que remanesce para o ex-prefeito a obrigação de restituir aos cofres federais o valor efetivamente não comprovado, entretanto, tendo em conta todos os elementos dos autos, considero que essa proposta não representa o melhor deslinde para o caso.
19.	Isso porque, como dito, a documentação essencial para a prestação de contas encontra-se minuciosamente detalhada nos autos e mercê de toda a dificuldade para aferição das despesas efetuadas frente aos recursos recebidos do convênio, parcela expressiva da avença foi devidamente comprovada pela unidade técnica, o que nos permite, diferentemente dos pareceres oferecidos, concluir pela atuação de boa-fé do responsável.
20.	Como dito nas alegações de defesa e fartamente comprovado na prestação de contas, eram diversas ações de saneamento no munícipio (dentre as quais identifico Dom Avelar, Centro, Vila Marcela, Quati 1 e 2, Rio Corrente e Cohab VI) com aportes de recursos de três convênios federais (Convênio nº s 106/2001, de que trata esta TCE) , 105/2001 (julgado nesta Corte pelo Acórdão 897/2014-TCU-Primeira Câmara) e 112/2001.
21.	Neste último acórdão, o Tribunal decidiu considerar elidida a responsabilidade inicialmente imputada ao Sr. Fernando Bezerra de Souza Coelho e julgar irregulares as contas do município de Petrolina/PE, que já havia reconhecido a dívida relativa aos rendimentos financeiros perante o órgão concedente, vide excerto da Proposta de Deliberação naqueles autos:
"3. No âmbito deste Tribunal, juntamente com o sr. Fernando Bezerra de Souza Coelho, foi citado o município de Petrolina/PE, que já havia reconhecido a dívida de R$ 71.896,09 perante o órgão concedente na fase interna da tomada de contas especial (peça 3, p. 256) ." 
22.	Naquele feito, como neste, o exame técnico analisou documentação relativa aos dois convênios (nº 105 e 106) e a despeito das dificuldades inerentes ao procedimento inadequado utilizado pelo município na operacionalização desses convênios, pôde concluir pela regularidade das contas do ex-gestor.
23.	Aqui, igualmente, conquanto adote a conclusão da unidade técnica de que restou não comprovada parcela do valor transferido pelo MME para o objeto do convênio, considero que o ex-gestor laborou em boa-fé, havendo colacionado a título de prestação de contas todos os documentos essenciais para o mister, à exceção da conciliação bancária ou cópia dos cheques emitidos, elementos, diga-se, não obrigatórios a teor da regulamentação vigente à época.
24.	Isso, como visto, não deixou de permitir à unidade técnica aferir o nexo de causalidade de parcela preponderante das despesas efetuadas com o objeto pactuado, donde não proceder o juízo expresso naquela esfera sobre ausência de boa-fé do responsável.
25.	Nesse contexto, conquanto não logre elidir por completo as irregularidades que lhe foram imputadas, considero que o recorrente atuou de boa-fé em relação à execução do convênio e a correspondente prestação de contas.
26.	No que tange ao valor do débito, considero que merece ser ajustado em relação ao cálculo efetuado pela Secex/PE para que se exclua do valor consignado no exame técnico como pendente de comprovação e atribuído ao responsável (R$ 69.842,26) o valor de R$ 63.799,46, incluído na Nota Fiscal nº 587, R$ 290.430,86 (peça 7, fl.33) , entretanto, apenas aquela parcela atribuída à obra de Vila Marcela conforme detalha boletim da 2ª medição (peça 7, fls. 35/53) . 
27.	Isso porque verifico que o valor dessa Nota Fiscal encontra correspondência com valores glosados no exame técnico, especialmente relativos aos cheques nº s 850007 e 850008, conforme extrato à peça 5, fl. 143, nos valores de R$ 281.717,94 (valor líquido da fatura) e R$ 8.712,92 (relativos ao valor destacado de ISS-Impostos sobre Serviços) , respectivamente, especificados na Nota de Empenho nº 1.154/2003 (peça 7, fl. 27) e no próprio documento fiscal.
28.	Tendo em conta esse conjunto probatório, considero superado o apontamento constante da citação de que o cheque nº 850007 não se prestaria à comprovação da despesa do presente convênio (106/2001) , posto que se referia ao Convênio nº 105/2001, uma vez que a despesa relativa à obra da Vila Marcela foi adequadamente comprovada pelo responsável, de modo que o novo débito de responsabilidade do ex-prefeito alcança o montante de R$ 6.042,80.
29.	Contudo, tendo vista a insignificância do débito remanescente em face do valor gerido (R$ 702.550,07) , correspondente a 0,86% desse total, tendo em conta a racionalização administrativa e a economia processual e com o objetivo de evitar que o custo da cobrança seja superior ao valor do ressarcimento, adoto a lição do Ministro Weder de Oliveira que, em observância aos princípios da razoabilidade e da proporcionalidade, ao relatar o Acórdão 897/2014-TCU-Primeira Câmara, que cuidou do Convênio nº 105/2001 do mesmo convenente, pugnou pelo julgamento das contas desse mesmo gestor pela regularidade com ressalvas, dando-lhe quitação.
30.	Assim, quanto ao sr. Fernando Bezerra de Souza Coelho, dado que não há indícios de locupletamento pessoal e que os recursos pendentes de comprovação são de baixa materialidade em relação ao montante gerido, devem-se acatar parcialmente as alegações de defesa, considerando-se elidida a sua responsabilidade e adotando-se as providências previstas no art. 16, I, da IN/TCU 71/2012, que determina à autoridade competente a baixa da responsabilidade pelo débito nessas circunstâncias.
31.	Dessa forma, propomos que sejam as suas contas julgadas regulares com ressalva, em razão da movimentação de recursos provenientes de diferentes acordos (Convênios 105, 106 e 112/2001) em uma mesma conta bancária, contrariando o disposto no art. 20 da Instrução Normativa STN 1/1997, dando-lhe quitação.
32.	Por fim, registro que, encontrando-se o feito em meu gabinete, o responsável apresentou memoriais cujos elementos encontram-se adequadamente ponderados neste voto.
Ante o exposto, com as vênias de estilo por acolher apenas parcialmente os pareceres precedentes, VOTO por que seja adotada a deliberação que ora submeto a este Colegiado.
TCU, Sala das Sessões Ministro Luciano Brandão Alves de Souza, em 26 de fevereiro de 2019.
	Ministro JOÃO AUGUSTO RIBEIRO NARDES

	Relator

Preliminarmente, informo que durante a sessão da 2ª Câmara de 13 de outubro de 2015 pedi vista do presente processo, tendo devolvido ao relator em 12 de julho de 2016, antes de assumir a Presidência do TCU.
2.	Após a leitura atenta dos autos, acolho as análises e conclusões do Relator, inclusive no que tange à proposição pela regularidade com ressalvas das contas do responsável Fernando Bezerra de Souza Coelho, tendo em vista a baixa materialidade do débito remanescente, vis-à-vis à totalidade dos recursos conveniais geridos, conforme bem explanado no voto ora apresentado por S. Exa., do qual peço licença para transcrever a seguinte passagem:
29.	Contudo, tendo vista a insignificância do débito remanescente em face do valor gerido (R$ 702.550,07) , correspondente a 0,86% desse total, tendo em conta a racionalização administrativa e a economia processual e com o objetivo de evitar que o custo da cobrança seja superior ao valor do ressarcimento, adoto a lição do Ministro Weder de Oliveira que, em observância aos princípios da razoabilidade e da proporcionalidade, ao relatar o Acórdão 897/2014-TCU-Primeira Câmara, que cuidou do Convênio nº 105/2001 do mesmo convenente, pugnou pelo julgamento das contas desse mesmo gestor pela regularidade com ressalvas, dando-lhe quitação.
30.	Assim, quanto ao sr. Fernando Bezerra de Souza Coelho, dado que não há indícios de locupletamento pessoal e que os recursos pendentes de comprovação são de baixa materialidade em relação ao montante gerido, devem-se acatar parcialmente as alegações de defesa, considerando-se elidida a sua responsabilidade e adotando-se as providências previstas no art. 16, I, da IN/TCU 71/2012, que determina à autoridade competente a baixa da responsabilidade pelo débito nessas circunstâncias.
3.	Ressalto que esse tipo de entendimento - pela aplicação do princípio da proporcionalidade em processos de contas especiais, quando se apurar débito de pequena monta - já foi abraçado por este Tribunal em diversas assentadas, algumas recentíssimas, entre as quais, destaco:
              - Acórdão 329/2019-TCU-Plenário, Relator Ministro Benjamin Zymler, Sessão de 20/2/2019:  
          trecho do Voto condutor:
12.	Conforme consignado no relatório precedente, a DFA/RJ geriu o montante de R$ 109.409.712,60 no exercício de 1998 (peça 9, p.5) , ao passo que a irregularidade apurada, no valor de R$ 143.357,99, representa aproximadamente 0,13% desses recursos.
13.	Desse modo, em linha com o posicionamento da Secretaria de Recursos e do representante do Ministério Público, entendo que a irregularidade em questão não se reveste de gravidade suficiente para macular a gestão anual dos responsáveis apontados no TC Processo 018.636/2005-7.  (Grifei) .
- Acórdão 12631/2018-TCU-Primeira Câmara, Relator Ministro Vital do Rego, Sessão de 9/10/2018:
Sumário: TOMADA DE CONTAS ESPECIAL. REPASSE DE RECURSOS FEDERAIS A ENTIDADE PRIVADA POR MEIO DE CONVÊNIO. IMPUGNAÇÃO PARCIAL DE DESPESAS. CITAÇÃO INVÁLIDA. EXTENSO TRANSCURSO DE PRAZO DESDE A OCORRÊNCIA DOS FATOS. DÉBITO DE PEQUENA MONTA. ARQUIVAMENTO SEM CANCELAMENTO DO DÉBITO.  (Grifei) .
       - Acórdão 1518/2018-TCU-Primeira Câmara, Relator Ministro Bruno Dantas, Sessão de 27/2/2018:
Trecho do Voto condutor:
Por sua vez, o Ministério Público junto ao TCU divergiu do posicionamento da unidade instrutiva no que concerne ao prefeito sucessor. Considerou desproporcional o julgamento pela irregularidade de suas contas ante a baixa materialidade do débito a ele cominado (R$ 1.109,20) .
 (...) Devido ao insignificativo valor do débito atribuído a Acir dos Santos, à boa-fé verificada na ação judicial por ele movida e em respeito aos princípios da racionalização administrativa e da economia processual, entendo que este Tribunal deva dispensar o recolhimento do valor pendente, julgando regulares com ressalva as contas desse responsável, para que lhe seja dada a quitação, a exemplo dos acórdãos 8.483/2017 e 10.641/2015, ambos da Segunda Câmara.  (Grifei) .
- Acórdão 897/2014-TCU-Primeira Câmara, Relator Ministro Weder de Oliveira, Sessão de 11/3/2014 (referente ao mesmo responsável enfocado nos presentes autos) :
	     trecho do Voto condutor:
Quanto ao sr. Fernando Bezerra de Souza Coelho, dado que não há indícios de locupletamento pessoal e que os recursos pendentes de comprovação são de fato imateriais em relação ao montante gerido, devem-se acatar as alegações de defesa, considerando-se elidida sua responsabilidade e adotando-se as providências previstas no art. 16, I, da IN/TCU 71/2012. (Grifei) .
	É o meu Voto.
TCU, Sala das Sessões Ministro Luciano Brandão Alves de Souza, em 26 de fevereiro de 2019.
RAIMUNDO CARREIRO
Revisor